臺灣高等法院民事判決　　　　　　　　 96年度重上字第240號
上　訴　人　甲○○
訴訟代理人　楊金順律師
複　代理人　游朝義律師
上　訴　人　丙○○
被 上 訴人　乙○○
訴訟代理人　李佳翰律師
上列當事人間請求確認債權不存在事件，上訴人對於中華民國96
年1月12日臺灣臺北地方法院95年度重訴字第400號第一審判決提
起上訴，本院於96年8月28日言詞辯論終結，判決如下：
    主      文
上訴駁回。
第二審訴訟費用由上訴人負擔。
    事實及理由
一、上訴人丙○○經合法通知，未於言詞辯論期日到場，核無民
    事訴訟法第386條各款所列事由，爰依被上訴人之聲請，由
　　其一造辯論而為判決。
二、按二審訴之變更或追加，非經他造同意，不得為之。但民事
    訴訟法第255條第1項第2款至第6款情形，不在此限；同法第
    446條第1項定有明文。本件被上訴人於原審請求(一)確認上訴
    人甲○○所有坐落臺北縣新店市○○段852地號土地及其上
    建物新店市○○段448建號房屋即門牌號碼臺北縣新店市○
    ○○街21號，應有部分各三分之一（以下簡稱系爭房地），
    為上訴人丙○○於民國86年2月5日向臺北縣新店市地政事務
    所設立登記最高限額新台幣（下同）15,000,000元抵押權（
    以下簡稱系爭抵押權）所擔保之15,000,000元之債權不存在
    。(二)系爭抵押權應予塗銷。經原審判決被上訴人勝訴，被上
    訴人於96年6月27日減縮上揭聲明(一)為：確認系爭抵押權所
    擔保之6,057,957元之債權不存在（見本院卷第36頁），符
    合民事訴訟法第255條第1項第3款之情事，依同法第446條第
    1項但書規定，應予准許。另被上訴人於96年8月1日撤回對
    甲○○請求上揭聲明(二)請求塗銷系爭抵押權部分之起訴（見
    本院卷第52頁），附此敘明。
三、被上訴人主張：被上訴人對上訴人甲○○有債權存在，經聲
    請原法院民事執行處拍賣系爭房地，發現甲○○已於86年2
    月5日為擔保上訴人丙○○對甲○○之借貸債權，乃將系爭
    房地為丙○○設定系爭抵押權，致被上訴人將因上訴人丙○
    ○參與分配而無法受償。惟上訴人間既未能提出借貸證據，
    亦無付息證明，爰請求確認甲○○系爭抵押權所擔保之6,05
    7,957元債權不存在，並請求丙○○塗銷系爭抵押權登記。
    原審判決被上訴人勝訴，上訴人不服，提起上訴。對上訴人
    之上訴，聲明：上訴駁回。
四、上訴人則以：甲○○所居住之系爭房地年久失修，擬於86年
    間修復及改建、增建，乃向丙○○借貸，遂以系爭房地設定
    系爭抵押權，存續期間自86年2月3日起至89年2月2日。嗣於
    88年間甲○○因修繕系爭房地共向丙○○借款6,057,957元
    ，由於上訴人二人本為世交，彼此交情深厚，因而未書立借
    據，丙○○亦念在世交情誼，且其資力餘裕，故同意無息借
    貸抵押權設定之款項予甲○○，丙○○並逐年為甲○○出具
    未收利息切結書予國稅局，上情雖因借貸時間將近10年，借
    貸相關資料已難尋得，但從88年間甲○○確向丙○○借得6,
    057,957元後，再清償承攬人素國工程公司修繕系爭房屋之
    工程款等語，資為抗辯。上訴聲明：(一)原判決廢棄。(二)上廢
    棄部分，被上訴人第一審之訴駁回。
五、被上訴人請求確認上訴人間就系爭抵押權所擔保之系爭借款
    債權債務關係不存在，並請求丙○○塗銷系爭抵押權登記等
    情，為上訴人所否認，並以上開情詞置辯，則本件首應審酌
    者厥為：上訴人間是否成立消費借貸契約？茲分述如后：
  (一)按確認法律關係不存在之訴，如上訴人主張其法律關係存在
    時，應由上訴人負舉證責任。又按消費借貸，因金錢或其他
    代替物之交付，而生效力，民法第475條定有明文，足見金
    錢借貸契約為要物契約，應由貸與人就交付金錢之事實，負
    舉證之責，又消費借貸所應交付之金錢，並不以現實交付為
    限，如以他種欠款移作借款，而合意成立消費借貸，固應解
    為已具要物性（最高法院42年台上字第170號及61年台上字
    第2177號判例意旨參照）。
  (二)甲○○主張其為修繕系爭房地乃向丙○○借款，並為之設定
    最高限額15,000,000元之抵押權等情，固據聲請訊問證人高
    平，並提出抵押權設定契約書、無利息事實之切結書1紙、
    系爭房屋修復改建及增建單據、素國工程公司出具之受款收
    據3紙、照片為證（見原審卷第70頁至第71頁、第39頁、第
    44頁、第56頁、第57頁至第59頁、外放證物），惟為被上訴
    人所否認。查：
　1.依甲○○所提出系爭房地修復改建及增建單據、素國工程
　  公司出具之受款收據3紙及修繕照片，固能證明甲○○確有
    修繕改建系爭房地，且甲○○業已支付素國工程公司該修繕
    工程款，惟上開證據無法證明甲○○修繕系爭房屋之款項係
    向丙○○借得，參酌上訴人主張消費借貸之6,057,957元金
    額非貲，本院乃請甲○○提出該筆金錢進出之資料審酌（見
    本院卷第36頁），上訴人就此既未能提出任何證據以供查核
    ，且一般民間消費借貸金額悉為整數，而上訴人間主張之消
    費借貸金額卻有零頭，亦與常情相悖。故上訴人既無法證明
    丙○○有交付6,057,957元借款予甲○○，揆諸前開說明，
    上訴人主張其間成立消費借貸關係云云，無足可取。
  2.又丙○○以系爭借款係由甲○○之妻高平經手，乃於原審聲
    請訊問證人高平（見原審卷第70頁反面），惟高平證稱：「
    錢是一次給還是分次給我不清楚。我都沒有經手那些錢」（
    見原審卷第71頁），顯與丙○○所陳不符，參酌證人高平復
    證稱：「當時我們借了多少錢，我不記得了，可能將近壹仟
    五百萬元」（見原審卷第70頁反面），亦與上訴人自陳借貸
    金額不符，徵諸證人高平陳證上訴人間交付借款時並未在場
    ，有關借款事實等悉聽甲○○所述等語（見原審卷第70頁、
    第71頁），是高平既未經手系爭借款，且其證稱甲○○有向
    丙○○借款，亦係傳聞，而其陳證借款金額亦不符實，證人
    高平前開陳證顯不能為有利於上訴人之認定。
  3.再者，上訴人主張雙方基於友好關係而約定就系爭消費借貸
    債務不計利息且未書立借據，對此提出上訴人二人於94年8
    月10日出具予國稅局新店稽徵所之切結書為證（見原審卷第
    44頁）。惟該切結書係上訴人二人單方提出之文書，其內容
    所載是否屬實，亦無其他相關查核可資佐證，並為被上訴人
    所否認，上訴人復未為其他舉證以實其說，本院自無由為有
    利於上訴人之認定。
  4.綜上，上訴人既未能證明於88年間有6,057,957元之消費借
    貸關係存在，則被上訴人請求確認該消費借貸關係不存在，
    應予准許。
六、按最高限額抵押契約定有存續期間者，其訂約之目的顯在擔
    保存續期間內所發生之債權，亦即凡在存續期間內所發生之
    債權皆為抵押權效力所及。本件甲○○為丙○○設定系爭15
    ,000,000 元最高限額抵押權存續期間自86年2月3日起至89
    年2 月2日，有抵押權設定契約書、系爭房地登記簿謄本在
    卷可稽（見原審卷第6頁至第9頁、第41頁至第42頁），故系
    爭抵押權於89年2月2日即告確定，而上訴人既未能證明於系
    爭抵押權確定前有前揭消費借貸債權或其他擔保之債權存在
    ，揆諸前開說明，系爭抵押權已歸於消滅，抵押權人即丙○
    ○自有塗銷該登記之義務，而抵押人甲○○不為塗銷之請求
    ，致被上訴人聲請原法院執行處拍賣系爭土地，可能拍得價
    額未逾抵押權所擔保之優先債權而將撤銷系爭房地之查封登
    記，有被上訴人提出原法院94年執公字第42880號民事執行
    處通知函在卷可考 (見原審卷第23頁至第24頁)，故被上訴
    人代位甲○○請求丙○○塗銷系爭抵押權登記，為有理由，
    應予准許。
七、綜上所述，上訴人主張其於88年間有6,057,957元之消費借
    貸關係存在，既未能舉證以明其實，則上訴人既未能證明系
    爭抵押權於權利存續期間即86年2月3日起至89年2月2日，有
　　前揭消費借貸債權或其他擔保之債權存在，則被上訴人請求
　  確認系爭抵押所擔保之消費借貸債權6,057,957元不存在，
    及代位甲○○請求丙○○塗銷系爭抵押權登記，為有理由，
    應予准許。是則原審依上判決被上訴人勝訴，於法並無不合
    。上訴意旨指摘原判決不當，求予廢棄改判，為無理由，應
    予駁回。
八、本件事證已明，兩造其餘攻擊防禦方法及未經援用之證據，
    經本院審酌後，核與本件之結論，不生影響，爰不一一贅述
    ，附此敘明。
九、據上論結，本件上訴為無理由，依民事訴訟法第449條第1項
    、第78條、第85條第1項前段、第463條、第385條第1項前段
    ，判決如主文。
中　　華　　民　　國　　96　　年　　9　　月　　11　　日
  　　　　　　　　　民事第十一庭
                        審判長法　官   鄭雅萍
　　　　　　　　      　　　　法　官   詹文馨
　　　　　　　　      　　　　法　官   蘇芹英
正本係照原本作成。
如不服本判決，應於收受送達後20日內向本院提出上訴書狀，其
未表明上訴理由者，應於提出上訴後20日內向本院補提理由書狀
（均須按他造當事人之人數附繕本）上訴時應提出委任律師或具
有律師資格之人之委任狀；委任有律師資格者，另應附具律師資
格證書及釋明委任人與受任人有民事訴訟法第466條之1第1項但
書或第2項（詳附註）所定關係之釋明文書影本。
中　　華　　民　　國　　96　　年　　9 　　月　　11　　日
　　　　　　　　　　　　　　　書記官    林初枝
附註：
民事訴訟法第466條之1（第1項、第2項）：
對於第二審判決上訴，上訴人應委任律師為訴訟代理人。但上訴
人或其他法定代理人具有律師資格者，不在此限。
上訴人之配偶、三親等內之血親、二親等內之姻親，或上訴人為
法人、中央或地方機關時，其所屬專任人員具有律師資格並經法
院認為適當者，亦得為第三審訴訟代理人。
